臺灣高雄地方法院民事判決　　　　　　 99年度簡上字第383號
上　　訴　　人　李慶榮
即附帶被上訴人
訴 訟 代 理 人　楊雪貞律師
被　上　訴　人　陳彥誌
即　附帶上訴人
訴 訟 代 理 人　陳光祥
上列當事人間請求確認本票債權不存在事件，上訴人對於民國99
年7 月7 日本院99年度雄簡更一字第1 號簡易程序第一審判決提
起上訴，被上訴人為附帶上訴，經本院管轄之第二審於民國100
年4 月7 日言詞辯論終結，並判決如下：
    主      文
原判決關於確認上訴人票據權利存在之範圍，超過後開第二項部
分，暨訴訟費用之裁判，均廢棄。
確認上訴人所執如附表一所示本票，於超過「新臺幣貳拾參萬柒
仟肆佰伍拾參元，及其中新臺幣壹拾伍萬陸仟捌佰貳拾陸元加計
自民國九十九年一月五日起至清償日止，按週年利率百分之二十
計算之利息」部分，對於被上訴人之票據權利不存在。
被上訴人其餘附帶上訴駁回。
上訴人之上訴駁回。
第一審訴訟費用，由兩造各負擔二分之一。第二審訴訟費用，關
於上訴人上訴部分，由上訴人負擔；關於附帶上訴部分，由兩造
各負擔二分之一。
    事實及理由
一、被上訴人起訴主張：被上訴人於民國96年6 月間邀同訴外人
    念義閔擔任保證人，向上訴人借款新臺幣（下同）300,000
    元，兩造約定借款期限為7 年，自96年7 月起分期攤還本息
    ，以每月為1 期，7 年共84期，每期於每月5 日清償8,638
    元，如有一期未履行視為全部到期，上訴人並要求被上訴人
    與念義閔共同簽發如附表一所示本票二紙（下稱系爭本票）
    ，作為借款本息清償之擔保。被上訴人自96年7 月起至97年
    12月止，每月均依約償還借款8,638 元，合計已償還18期共
    155,484 元，經計算其中有128,484 元為本金，扣除後被上
    訴人所積欠之本金僅有171,516 元。詎上訴人竟仍持系爭本
    票向本院聲請就票面總額700,000 元及其利息為強制執行裁
    定，經本院以98年度司票字第1146號裁定准許，上訴人進而
    聲請本院民事執行處（下稱執行法院）就被上訴人之薪資予
    以強制執行（98年度司執字第25802 號）。被上訴人自有就
    兩造間實際存在之債權額請求確認之利益，爰提起本件訴訟
    等語。並聲明：確認上訴人所持有系爭本票，於超過171,51
    6 元金額部分，對於被上訴人之票據權利不存在。
二、上訴人抗辯：被上訴人向上訴人借款之金額為400,000 元，
    利息以週年利率百分之20計算，其中100,000 元由許鈺娟於
    96年6 月11日代為匯款至被上訴人設於新興郵局之帳戶內，
    另300,000 元則由上訴人於次日匯款至被上訴人設於臺灣銀
    行之帳戶內。被上訴人簽發系爭本票係供擔保借款之本金及
    利息，因尚未清償本息完畢，則上訴人對於被上訴人之票據
    權利仍然存在等語。並聲明：駁回原告之訴。
三、原審審理結果，認上訴人所持系爭本票，於超過265,444 元
    （主文誤載為260,544 元），及自98年1 月6 日起至清償日
    止，按週年利率百分之20計算利息部分，對被上訴人之票據
    權利不存在，並駁回被上訴人其餘之訴。上訴人不服提起上
    訴，於本院聲明：（一）原判決廢棄；（二）被上訴人在第
    一審之訴駁回。且求為駁回被上訴人之附帶上訴。除引用在
    原審之陳述外，並補陳：被上訴人於96年7 月至97年12月合
    計清償18期分期款後，經計算尚積欠上訴人359,012 元，及
    自98年1 月5 日起至清償日止，按週年利率之20計算之利息
    ；嗣後上訴人經由執行法院強制執行程序，扣取被上訴人薪
    資而獲償119,296 元，經計算被上訴人尚積欠309,757 元，
    及自99年1 月5 日起至清償日止，按週年利率百分之20計算
    之利息；於本息清償完畢前，上訴人對於被上訴人之票據權
    利仍然存在等語。被上訴人則請求駁回上訴，且為附帶上訴
    ，聲明：（一）原判決認定上訴人之票據權利超過232,438
    元，及自99年10月6 日起至清償日止，按週年利率百分之20
    計算之利息部分，應予廢棄。（二）上開廢棄部分，確認上
    訴人對於被上訴人之票據權利不存在。除引用在原審之陳述
    外，並補陳：原判決認被上訴人積欠之本金為265,444 元（
    誤為260,544 元，下同），然被上訴人經由強制執行程序已
    為清償119,296 元，原判決未予扣除，經計算其中有91,190
    元為98年1 月6 日至99年10月5 日共1 年9 個月之利息，其
    餘28,106元為本金，是被上訴人僅有積欠232,438 元，及自
    99年10月6 日起至清償日止，按週年利率百分之20計算之利
    息，超過此部分之票據權利並不存在等語。
四、不爭執及爭執事項：
（一）以下事項為兩造所不爭執，應堪作為本件判決之基礎：
  １、被上訴人於96年6 月間經由許鈺娟介紹而向上訴人借款，
      兩造約定自96年7 月起攤還本息，以每月為1 期，7 年共
      分84期，每期於每月5 日攤還8,638 元，如有一期未履行
      視為全部到期，被上訴人並與念義閔共同簽發系爭本票作
      為借款本息清償之擔保。許鈺娟及上訴人分別於96年6 月
      11日、6 月12日，依序各匯款100,000 元、300,000 元至
      被上訴人設於新興郵局及臺灣銀行之帳戶，被上訴人於6
      月12日自新興郵局帳戶提領五筆20,000元合計100,000 元
      款項。
  ２、被上訴人自96年7 月起至97年12月間，每月依約償還借款
      8,638 元，合計已償還18期共155,484 元，自98年1 月5
      日起未為清償。
  ３、上訴人持系爭本票聲請本院准予強制執行，經本院於98年
      2 月13日以98年度司票字第1146號裁定准許就如附表所示
      票面金額，及各自附表所示到期日起至清償日止，按年利
      6 釐計算之利息，得為強制執行，上訴人進而持該裁定聲
      請執行法院就被上訴人之薪資予以強制執行（98年度司執
      字第25802 號），自98年5 月至98年12月間，於每月5 日
      扣取14,912元，均已交付上訴人作為清償，合計119,296
      元。
（二）本件爭點在於：被上訴人向上訴人借款金額究為300,000
      元或400,000 元？目前尚積欠本息，即上訴人就系爭本票
      對於被上訴人得主張之票據權利範圍為何？
五、得心證之理由：
（一）按確認法律關係之訴，非原告有即受確認判決之法律上利
      益者，不得提起之，民事訴訟法第247 條第1 項前段定有
      明文。所謂即受確認判決之法律上利益，係指法律關係之
      存否不明確，原告主觀上認其在法律上之地位有不安之狀
      態存在，且此種不安之狀態，能以確認判決將之除去者而
      言，最高法院52年台上字第1240號判例意旨論述綦詳。本
      件上訴人執系爭本票主張權利聲請強制執行，而被上訴人
      對於本票債權之存在範圍有所爭執，如不訴請確認，被上
      訴人在私法上之地位將有受侵害之危險，是被上訴人提起
      本件確認之訴以排除此危險，自屬於法有據，合先敘明。
（二）次按稱消費借貸者，謂當事人一方移轉金錢或其他代替物
      之所有權於他方，而約定他方以種類、品質、數量相同之
      物返還之契約，民法第474 條第1 項定有明文。又支票為
      無因證券，支票債權人就其取得支票之原因，固不負證明
      之責任，惟執票人既主張支票係發票人向伊借款而簽發交
      付，以為清償方法，發票人復抗辯其未收受借款，消費借
      貸並未成立，則就借款之已交付事實，即應由執票人負舉
      證責任，最高法院73年度第1 次民事庭會議決議意旨可資
      參照。復按約定利率超過週年百分之20者，民法第205 條
      僅規定債權人對於超過部分之利息無請求權，並未規定其
      約定為無效，則債權人對於未超過部分，即依週年百分之
      20計算之利息，仍非無請求權，且債務人如就超過部分之
      利息已為任意給付，經債權人受領時，不得謂係不當得利
      請求返還，最高法院著有27年上字第3267號及29年上字第
      1306號判例意旨可循。
（三）被上訴人向上訴人借款金額為何？
      關於借款金額之爭點在於，許鈺娟於96年6 月11日匯款10
      0,000 元至被上訴人設於新興郵局帳戶，是否基於兩造間
      之消費借貸關係而為之？被上訴人是否應對上訴人負清償
      責任？經查，證人許鈺娟固然證稱被上訴人是向上訴人借
      款400,000 元等語。然而，關於為何要分兩筆款項匯入被
      上訴人帳戶之原因，許鈺娟證稱：因為被上訴人說當天有
      急用，伊才會先匯100,000 元給被上訴人，之後是兩造間
      的事情，伊不清楚，伊向被上訴人收取之報酬約為1 、2
      萬至2 、3 萬元等語（原審更審前卷第48頁），核與上訴
      人所陳：會分兩筆匯款是因為作業程序上之規範，被上訴
      人借款須支付手續費給許鈺娟，一般在百分之15左右，伊
      取整數先匯100,000 元給被上訴人，俾便被上訴人提領以
      支付手續費給許鈺娟等語（同上卷第37頁），迥不相符，
      且關於手續費之金額，亦不一致。而許鈺娟實際上代理上
      訴人對外接洽借款事宜，與上訴人有利害關係，非無偏頗
      之虞，已難據其證詞為有利被告之認定。再者，據證人念
      義閔證稱：被上訴人借款金額為300,000 元；伊也有另向
      上訴人借款300,000 元，與被上訴人無關，手續費為50,0
      00元，對方要求伊簽署切結書表示同意支付50,000元手續
      費，然後將50,000元款項匯入伊帳戶，再要求伊提領該筆
      現金交還後，對方再將借款300,000 元匯到伊帳戶，所以
      伊帳戶會有兩筆匯入紀錄總計350,000 元等語（同上卷第
      59至61頁），核與被上訴人所稱許鈺娟先匯100,000 元再
      要求提領現金返還之交易模式相同，被上訴人並提出許鈺
      娟匯款翌日提領全數款項100,000 元之證明（同上卷第5
      頁）。復參以許鈺娟係以其個人名義匯款至被上訴人郵局
      帳戶，上訴人匯款300,000 元至被上訴人臺灣銀行帳戶則
      係以上訴人名義為之，有匯款憑據附卷可稽（同上卷第26
      頁），亦難認許鈺娟之匯款係為上訴人為之，而有為上訴
      人交付借款之意。此外，兩造所約定以每月為1 期、分84
      期、每期攤還8,638 元之還款條件，如以上訴人所主張之
      本金400,000 元計算，則週年利率僅為百分之18.975（詳
      附表二），與上訴人所主張週年利率百分之20亦有未合。
      從而，應認上訴人所舉事證，尚不足以認定其與被上訴人
      間就許鈺娟之100,000 元匯款已成立消費借貸之意思表示
      合致，及許鈺娟有為上訴人交付借款之意思，則被上訴人
      主張僅向上訴人借款300,000 元，即屬可採。
（四）被上訴人目前尚積欠本息為何？
      被上訴人向上訴人借款300,000 元，已如前述，茲以兩造
      所約定每月為1 期、分84期、每期攤還8,638 元之還款條
      件計算，則利率為週年百分之30.295（詳附表三），雖已
      超過民法第205 條之限制，然第1 至18期即96年7 月至97
      年12月部分，既為被上訴人依約定所為之任意給付，揆諸
      前開說明，上訴人之受領非無法律上原因。而觀諸附表三
      所示，被上訴人按原約定攤還18期本息後，所餘本金尚有
      276,122 元，此後之利息則應以週年利率百分之20計算。
      原審以如附表四所列方式，計算被上訴人清償18期本息後
      ，所餘本金為265,444 元，核與兩造原先約定之還款內容
      不同，容有未洽。至於98年5 至12月強制執行扣薪119,29
      6 元部分如何充抵本息，依兩造所協議之方式（本院卷第
      41頁），應以先前所餘本金276,122 元扣除119,296 元所
      餘156,826 元作為計息之本金，自99年1 月5 日開始計算
      利息，直至清償日止，另如附表三第19至30期即98年1 至
      12月所示利息合計80,627元，亦應給付。從而，被上訴人
      尚積欠之本息為：237,453 元（156,826 ＋80,627＝237,
      453 ），及其中156,826 元加計自99年1 月5 日起至清償
      日止，按週年利率百分之20計算之利息。而系爭本票既係
      為擔保被上訴人向上訴人借款本息，則上訴人就系爭本票
      得對被上訴人主張之票據權利，亦應以此為範圍。
六、綜據上述，上訴人對於被上訴人之票據債權，僅在237,453
    元，及其中156,826 元加計自99年1 月5 日起至清償日止，
    按週年利率百分之20計算利息之範圍內存在。原審判決就逾
    此部分，為被上訴人敗訴之判決，即有未洽。是附帶上訴人
    指摘原審就逾上開票據權利範圍為被上訴人敗訴判決為不當
    ，請求廢棄改判，為有理由。至於附帶上訴其餘部分以及上
    訴人之上訴部分，則無理由，應予駁回。又本件事證已臻明
    確，兩造其餘攻擊、防禦方法及所提證據，經核與判決結果
    不生影響，爰不逐一論列，併此敘明。
七、據上論結，本件上訴人之上訴為無理由，附帶上訴為一部有
    理由、一部無理由，依民事訴訟法第436 條之1 第3 項、第
    450 條、第449 條第1 項、第79條，判決如主文。
中    華    民    國    100   年    4     月    20    日
                    民事第一庭  審判長法  官  謝肅珍
                                      法  官  林岳葳
                                      法  官  譚德周
不得上訴。
以上正本證明與原本無異。
中    華    民    國   100    年    4     月    20    日
                                      書記官  鄭永媚
附表一：
┌──┬───────┬─────────┬───┬────┐
│編號│發票日（民國）│票面金額（新臺幣）│到期日│票據號碼│
├──┼───────┼─────────┼───┼────┤
│１  │96年6 月11日  │350,000元         │未載  │CH595691│
├──┼───────┼─────────┼───┼────┤
│２  │96年6 月20日  │350,000元         │未載  │CH595692│
└──┴───────┴─────────┴───┴────┘